臺北高等行政法院判決
　　　　　　　　　　　　　　　　　　 96年度簡字第00666號
原　　　告　甲○○
訴訟代理人　邵良正　律師
被　　　告　臺北縣政府
代　表　人　乙○○縣長）住同.
訴訟代理人　丁○○
　　　　　　戊○○兼送達代收.
　　　　　　丙○○
上列當事人間因公寓大廈管理條例事件，原告不服內政部中華民
國96年1 月5 日台內訴字第0950179249號訴願決定（案號：0000
000000），提起行政訴訟。本院判決如下：
　　主  文
訴願決定及原處分關於罰鍰部分均撤銷。
訴訟費用由被告負擔。
　　事  實
一、事實概要：
    緣原告為臺北縣汐止市○○街201 巷研究苑別墅區管理委員
    會（簡稱管委會）現任主任委員，該社區內之汐止市○○街
    201 巷106 弄89號前經該區住戶陳情，社區之共用部分私設
    道路遭占用私設柵欄、堆放雜物。經被告派員於民國（下同
    ）94年11月22日現場勘查，發現於1 樓外庭園處規劃之擋土
    牆，已變更高度及舖設磁磚情形，被告乃以95年1 月23日北
    府工使字第0950048504函（於95年1 月25日送達）請管委會
    於95年2 月28日前制止該住戶之違規行為並要求恢復原狀，
    若經制止不從，即應將該住戶之姓名、身分證字號及制止函
    等相關資料報請被告辦理。被告於95年2 月27日再以北府工
    使字第0950100698函（於95年3 月1 日送達）請管委會於95
    年3 月15日前制止該住戶之違規行為並要求恢復原狀，若經
    制止不從，即應將該住戶之姓名、身分證字號及制止函等相
    關資料報請被告辦理。惟被告至95年3 月22日止，仍未接獲
    管委會前任主任委員曾恆隆執行「促請違規住戶改善或制止
    」之通知，被告認管委會前任主任委員曾恆隆違反公寓大廈
    管理條例第36條規定，依同條例第48條第4 款規定，以95年
    3 月22日北府工使字第950158585 號函處曾恆隆新臺幣（下
    同）1 千元罰鍰，並請其於95年3 月31日前履行職務並副知
    被告，屆期未履行將連續處罰。嗣該大廈住戶於95年6 月15
    日電話陳情，違規事項仍未改善，被告以95年6 月20日北府
    工使字第0950455831號函（於95年6 月22日送達）請管委會
    ，履行應盡之義務，於95年6 月30日前制止該住戶之違規行
    為並要求恢復原狀，若經制止不從，即應將該住戶之姓名、
    身分證字號及制止函等相關資料報請被告辦理。惟被告至95
    年6 月30日止，仍未接獲管委會執行「促請違規住戶改善或
    制止」之通知，被告認原告違反公寓大廈管理條例第36條規
    定，依同條例第48條第4 款規定，以95年7 月10日北府工使
    字第950508858 號函處原告1 千元罰鍰，並請於95年7 月30
    日前履行職務並副知被告，屆期未履行將連續處罰。管委會
    於95年7 月3 日提出陳情，被告則以95年7 月20日北府工使
    字第0950501759號函復，請管委會履行應盡之義務，於95年
    7 月30日前制止該住戶之違規行為並要求恢復原狀，否則仍
    依法辦理。惟被告至95年8 月8 日止，仍未接獲管委會主任
    委員甲○○執行「促請違規住戶改善或制止」之通知，被告
    認原告違反公寓大廈管理條例第36條規定，依同條例第48條
    第4 款規定，遂以95年8 月10日北府工使字第950577226 號
    函處原告2 千元罰鍰，並請其於95年8 月30日前履行職務並
    副知被告，屆期未履行將連續處罰。原告不服被告前揭95年
    8 月10日北府工使字第950577226 號函之處分，提起訴願遭
    決定駁回，遂提起本件行政訴訟。訴訟中，原告減縮訴之聲
    明，僅對罰鍰部分爭執。
二、兩造聲明：
　　(一)原告聲明求為判決：1.訴願決定及原處分關於罰鍰部分均
                          撤銷。
                        2.訴訟費用由被告負擔。
　　(二)被告聲明求為判決：1.駁回原告之訴。
                        2.訴訟費用由原告負擔。
三、兩造之爭點：
　　(一)原告主張之理由：
      1.原告為台北縣汐止市東勢行201 巷研究苑別墅社區管理
        委員會（以下簡稱管委會）現任主任委員（95年6 月起
        ~ ），其前任主任委員係曾恒隆（94年6 月~95 年5 月
        ）。
      2.本事件發生之遠因：
        (1)緣研究苑別墅社區○道路狹窄，故自社區成立以來即
          有禁止於社區道路違規停車之規定。
        (2)94年8 月間，門牌「汐止市東勢行201 巷106 弄73號
          」之社區住戶唐輝明，因在社區道路長時間違規停車
          遭社區警衛勸導（非處罰），詎因此遭致唐輝明不滿
          ，並以其違規停車地點適在當時管委會主任委員曾恒
          隆住所前方道路，而遷怒該主任委員曾恒隆。並在社
          區住戶間流傳其在台北縣政府關係很好，除非有人關
          係比他好，否則其要整死人很簡單等語，不數日即發
          生本事件。（唐輝明嗣於95年9 月1 日並依台北縣政
          府所發各函為依據，就同一事實向台灣士林地方法院
          提起回復原狀之訴）
      3.按公寓大廈管理條例第48條第1 項第4 款規定：「管理
        負責人、主任委員或管理委員無正當理由未執行第36條
        第1 款、第5 款至第12款所定之職務，顯然影響住戶權
        益者。」，明定以「無正當理由未執行」及「未執行顯
        然影響住戶權益」為科罰前提。並非於「有正當理由而
        未執行」時亦概予處罰，故社區主任委員對於行政機關
        依同條例第36條第1 款、第5 款至第12款令辦事項，倘
        發現其係違法處分或與事實不符，經陳報理由而行政機
        關未經調查並逕令依原違法處分執行時，此時其未予執
        行即難謂非無正當理由。何況上開處罰另需具備「未執
        行顯然影響住戶權益」，故倘其未執行不但無不利於住
        戶權益，反而有利於住戶權益時，亦無上開處罰規定之
        適用，合先敘明。查，本件被告首揭各處分均係逕依唐
        輝明之片面陳情而處分，謹陳述其違法及不符事實之情
        形如下：
        (1)違法情形：
          按行政程序法第36條規定：「行政機關應依職權調
            查證據，不受當事人主張之拘束，對當事人有利及
            不利事項一律注意。」同法第37條規定：「當事人
            於行政程序中，除得自行提出證據外，亦得向行政
            機關申請調查事實及證據。但行政機關認為無調查
            之必要者，得不為調查，並於第43條之理由中敘明
            之。」。
          訴願決定書指本件事件首經被告在95年1 月23日以
            北府工使字第0950048504號函請管委會於95年2 月
            28日前制止「汐止市東勢行201 巷106 弄89號」住
            戶（即曾恒隆）佔用社區○設○路私設柵欄、堆放
            雜物影響環境品質之違規行為，並要求恢復原狀（
            證1 ），其所據係「被告派員於94年11月22日現場
            勘查，（曾恒隆住所）1 樓外庭園處規劃之擋土牆
            ，已變更高度及鋪設磁磚情形」（本件訴願決定書
            第1 頁事實欄第4 至6 行），惟查：
            (甲)有關被告所謂「派員於94年11月22日現場勘查，
              （曾恒隆住所）1 樓外庭園處規劃之擋土牆，已
              變更高度及鋪設磁磚情形」，與「（曾恒隆住所
              ）佔用社區○設○路私設柵欄、堆放雜物影響環
              境品質」，係風牛馬不相及之兩件事，被告以毫
              無關連性之所謂「現場勘查」作為事實基礎而對
              毫不相關之其他事項為處分，本身已缺乏合法之
              事實依據。
            (乙)而查，曾恒隆自86年間遷入「汐止市東勢行201
              巷106 弄89號」居住後，不但住所範圍完全符合
              使用執照範圍（詳後述），並無佔用社區道路之
              情事，且其住所1 樓外庭園擋土牆亦從無施工或
              變動之情事。惟被告基於同一違法處分之基礎，
              一脈相承以連續處罰之方式對原告處分罰鍰（詳
              後述），其間原告已陸續具狀提起訴願表示爭執
              ，惟被告仍一昧基於上開明顯有瑕之違法基礎，
              未進行調查亦未敘述不必調查之理由，以連續對
              原告處分罰鍰之方式迫使原告執行上述違法處分
              ，故本件其對原告連續處分罰鍰，均同有不符公
              寓大廈管理條例第48條第1 項第4 款規定處罰要
              件之情形。
        (2)與事實不符部分：有關被告函令原告發函制止曾恒隆
          毀損擋土牆部分
          莫需有之「曾恒隆毀損擋土牆」情節：
            (甲)本事件引發自唐輝明於94年9 月26日陳情指曾恒
              隆先生「毀損研究苑社區（汐止市○○街201 巷
              106 弄89號曾恒隆住所庭院下方）擋土牆」乙案
              ，被告未經調查，逕依唐輝明之陳情而以94年10
              月14日北府工使字第0940683840號函管委會於94
              年10月31日前對該違規行為先以書面方式制止，
              如經制止仍不從屬實，再報請被告依公寓大廈管
              理條例相關規定辦理；至報請被告處理之資料，
              請檢附書面制止函及違規戶基本資料（姓名、身
              分證字號及連絡地址）。（證2 ）
            (乙)嗣經管委會一再請求被告派員至現場會勘，被告
              於94年12月15日派員會勘結果為：「1 、現場尚
              無開發整地行為，有關社區內擋土牆上緣應為圍
              牆性質。2 、有關排水溝方向擬請工務局再予查
              核釐清」。此有被告94年12月15日北府農山字第
              0940861284號函及所附勘驗紀錄一份可證（證3
              ）。
            (丙)依上述勘驗紀錄顯示，被告於94年12月15日派員
              會勘曾恒隆1 樓外庭園時，即已顯知曾恒隆住所
              1 樓庭園並無毀損擋土牆之情形，則其隨後以95
              年1 月23日北府工使字第0950048504號函發函管
              委會，卻以「被告派員於94年11月22日現場勘查
              ，（曾恒隆住所）1 樓外庭園處規劃之擋土牆，
              已變更高度及鋪設磁磚情形」為事實基礎，令管
              委會主委去執行另一完全風牛馬不相及之「（曾
              恒隆）佔用社區○設○路私設柵欄、堆放雜物影
              響環境品質之違規行為」事項，而該函令執行事
              項卻係實際上不存在之事項（詳後述），試問：
              原告要如何依被告函令去制止一個實際上並不存
              在之事項？故被告本件為達到使原告執行上揭違
              法處分之目的，而對原告連續處分罰鍰，明顯昧
              於事實。從而，原告未依其函令執行，即應非無
              正當理由。
           羅織所謂「社區之共用部分私設道路遭占用私設
             柵欄、堆放雜物」之情節。
             (甲)如前所述，被告係以所謂「被告派員於94年11
              月22日現場勘查，（曾恒隆住所）1 樓外庭園處
              規劃之擋土牆，已變更高度及鋪設磁磚情形」為
              事實基礎，函令管委會主委去執行毫無關連性之
              所謂「（曾恒隆）佔用社區○設○路私設柵欄、
              堆放雜物影響環境品質之違規行為」事項，不但
              殊有違誤，且其後被告依該一事實基礎一脈相承
              ，先後以95年2 月27日北府工使字第0950111145
              號函（證4 ）、95年3 月22日北府工使字第0950
              158585號函（證5 ）、95年4 月3 日北府工使字
              第0950152821號函（證6 ）、95年6 月20日北府
              工使字第0950455831號函（證7 ）、95年7 月20
              日北府工使字第0950501759號函（證8 ）、95年
              8 月9 日北府工使字第0950577226號函（證9 ）
              、95年9 月14日北府工使字第0950647387號函（
              證10），令管委會主委去執行毫無關連性之所謂
              「（曾恒隆）佔用社區○設○路私設柵欄、堆放
              雜物影響環境品質之違規行為」事項，其違誤係
              一脈相承而下，合先敘明。
            (乙)又查，被告所謂「（曾恒隆）佔用社區○設○路
              」，其座落位置實係「（曾恒隆）住所1 樓外庭
              園」部分（證11），查該部分所占土地（台北縣
              汐止市○○段橫科小段第340- 35 地號土地）係
              登記為「曾恒隆」之配偶「曾林玉玲」所有，有
              該土地登記謄本一份可證（證12）。故屬住戶私
              有土地之範圍。惟被告於上開各函一再強調「該
              區域依原核准圖說（84使字第1757號）係為社區
              內私設通路，應為共用部分，該住戶（即曾恒隆
              ）之行為（佔用社區○設道路）顯已違反規定．
              ．．」云云，以此作為函令原告制止該違規行為
              之理由。
            (丙)惟查被告嗣依台灣士林地方法院（唐輝明起訴請
              求回復原狀一案）之函詢「台北縣汐止市○○段
              橫科小段340-35地號土地是否曾經建築師簽證確
              認由『社區○道路使用』，變更設計為『非供道
              路使用而係私人專有使用』，並經核准為82-069
              1 號使照圖」乙節，以95年12月15日北府工施字
              0950848616號函復稱：「經調旨揭建築執照卷查
              竣工圖地籍套繪圖（現況圖）、全區配置圖、1
              樓建築平面圖（如附件），並無標示『社區○道
              路使用』或『非供道路用而係私人專有使用』」
              云云。換言之，依被告函復士林地院公文書所載
              ，明確陳述「核准圖說並無標示『社區○道路使
              用』或『非供道路用而係私人專有使用』」之分
              別，此無異自承其前開各函所謂「本案汐止市○
              ○街201 巷106 弄89號經調閱該區域原核准圖說
              （84使字第1757號）係為社區○○○設○路應屬
              共用部分」，純屬子虛。則其自95年1 月23日發
              函起，一脈相承依其所謂「社區○○○設○路應
              屬共用部分」之理由，先後8 次發函令管委會主
              委制止並反覆對原告為如本件之罰鍰，而嗣經台
              灣士林地方法院函詢時，乃竟將其先後8次 函令
              執行之堅定事實，一夕之間見風轉舵而於公文坦
              稱依各圖說「並無標示『社區○道路使用』或『
              非供道路用而係私人專有使用』」，其行徑如同
              兒戲，則其自始一再函令管委會制止並反覆科罰
              主委，所依何在？又意圖何在？如此豈非印證唐
              輝明向社區住戶流傳「其在台北縣政府關係很好
              」，非空穴來風。
            (丁)更有甚者，被告上開函復士林地方法院之95年12
              月15日北府工施字0950848616號函所附「全區配
              置圖」（晒圖）核准圖說上所繪「（曾恒隆）住
              所1 樓外庭園」部分（即「台北縣汐止市○○段
              橫科小段第340-35地號」土地）非「私設道路」
              之範圍部分，竟擅自將該該圖中有關「曾恒隆」
              住所附近之配置圖加以塗抹使其模糊後，再以其
              他有色圖筆將「（曾恒隆）住所1 樓外庭園」部
              分變造成「私設道路」範圍內，再函送士林地方
              法院，該項事實業經曾恒隆及其配偶曾林玉玲依
              法申請核准圖說原本加以對照發現而具狀向士林
              地方法院陳報並當庭陳報（證13），士林地方法
              院為此並已向被告函調所有研究苑別墅社區核准
              圖說調查中。查被告倘非有意偏頗唐輝明，及如
              唐輝明到處傳述「其在台北縣政府關係很好」之
              情形，則被告焉有甘冒如此大風險，於函送法院
              調查之公文書上故意變造關鍵之「全區配置圖」
              以誤導法院之必要。
            (戊)綜上，本件被告前述8 度堅定函令原告制止所謂
              「（曾恒隆）佔用社區○設○路私設柵欄、堆放
              雜物影響環境品質之違規行為」事項，明顯係被
              告羅織之事項，此由其事後自承「竣工圖地籍套
              繪圖（現況圖）、全區配置圖、1 樓建築平面圖
              （如附件），並無標示『社區○道路使用』或『
              非供道路用而係私人專有使用』之道路」之詞，
              及臨訟變造「全區配置圖」等情，即可見之。可
              見，被告自始明知所謂「（曾恒隆）佔用社區○
              設○路私設柵欄、堆放雜物影響環境品質之違規
              行為」並無其事。從而，違規既不存在，即無制
              止之問題；自亦無未執行制止之處罰問題。
      4.綜上所述，本件原處分顯然違法且無事實依據，況系爭
        「（曾恒隆）住所1 樓外庭園」之圍牆，乃社區住戶所
        共同期待維持之物，有社區住戶之連署書一份可證（證
        14），故被告函令原告限令曾恒隆將系爭「（曾恒隆）
        住所1 樓外庭園」之圍牆回復原狀，事實上亦違反附近
        住戶共同之期望，則被告函令原告執行上開違法處分，
        除符合唐輝明一人之目的外，實際上違反其他住戶之利
        益，故原告未執行上開違法處分，實際上亦無影響其他
        住戶權益之情形，尤不符公寓大廈管理條例第48條第1
        項第4 款之處罰要件，爰請求判決如原告訴之聲明。
　　(二)被告主張之理由：
      1.原告為台北縣汐止市○○街201 巷研究苑別墅社區管理
        委員會主任委員，依「公寓大廈管理條例」規定管理委
        員會有「住戶違規情事制止及相關資料之提供」之職務
        ，公寓大廈管理條例第36條第1 項第2 款有明文規定。
        原告所轄汐止市○○街201 巷106 弄89號前之擋土牆上
        方圍牆及排水系統等，依原核准圖說所示應為共用部分
        ，本件前經該社區住戶陳情有擅自變更之情事，並經被
        告派員調查屬實，被告於95年6 月20日北府工使字第09
        50455831號函請該管委會依本條例第36條之規定履行「
        住戶違規情事之制止及相關資料之提供」，惟該管委會
        屆期仍未履行義務，被告遂先後於95年7 月10日北府工
        使字第0950508858號函處原告1 千元及95年8 月9 日北
        府工使字第0950577226號函處原告2 千元罰鍰，合先敘
        明。
      2.查建築技術規則第1 條第38款規定（附件1 ）：「私設
        通路：基地內建築物之主要入口或共同出入口（共用樓
        梯出入口）至建築線間之通路；‧‧‧。」、同規則第
        14條第l 項第3 款規定：「基地以私設通路連接建築線
        ，並作為主要進出道路者，以該私設通路視為面前道路
        。」；另按「住戶對共用部分之使用應依其目的即通常
        使用方法為之。但另有約定者從其約定。住戶違反第2
        項規定管理負責人或管理委員會應予制止並得按其性質
        請求各該主管機關或訴求法院為之必要之處置。如有損
        害並得請求損害賠償。」「管理委員會之職務如下：‧
        ‧‧五、住戶違規情事之制止及相關資料之提供。‧‧
        ‧。」、「有下列行為之一，由直轄市縣（市）主管機
        關處新台幣1 千元以上5 千元必罰鍰並得令其限期改善
        或履行義務、職務屆期不改善齒履行者得連續處罰：‧
        ‧‧四、管理負責人、主任委員或管理委員無正當理由
        未執行第36條第1 款、第5 款至第12款所定職務顯然影
        響住戶權益者。‧‧‧。」分別為公寓大廈管理條例第
        9 條第36條第5 款、第48條第1 項第4 款定有明文
      3.本件被告起訴狀略以：「‧‧‧又查被告所謂『（曾恒
        隆）佔用社區○設○路』，其座落位置實係『（曾恒隆
        ）住所1 樓外庭園』部分，查該部分所占土地（台北縣
        汐止市○○段橫科小段第340-35地號土地）係登記為『
        曾恒隆』之配偶『曾林玉玲』所有，有該土地登記謄本
        l 份可證。故屬住戶私有土地之範圍。‧‧‧」云云。
        經查：
        (1)原告所轄汐止市○○街201 巷106 弄89號前經該社區
          住，陳情（附件2 ）社區之共用部分私設通路遭佔用
          1 案，被告調閱該區域原核准圖說（84使字第1757號
          ）之現況圖（附件3 ）顯示，雖該區域於申請建築執
          照前，現況為供公眾通行之現有巷道；然依「一樓平
          面配置圖」（附件4 ）及該戶（編號41號) 之「單元
          平面圖」（附件5 ）所示，系爭區域已規劃設計為社
          區○○○設○路（為共用部分）非屬現有巷道。至於
          現場被告於94年11月22日派員勘查，由照片顯示現況
          私設通路兩側之排水系統及圍牆高度與型式，皆與原
          核准圖說照片及既有鄰界構造物不同，地面亦已補貼
          石材地磚等（附件6 ），該住戶業已違反本條例第9
          條之規定，本件前經被告以95年3 月22日北府工使字
          第0950158585號函處前主任委員曾恒隆1 千元罰鍰在
          案（附件7 ）。惟該社區住戶復於95年6 月15日陳情
          ，被告於95年6 月20日北府工使字第0950455831號函
          請該社區管理委員會對違規戶（汐止市○○街201 巷
          106 弄89號住戶）之違規行為以書面方式制止，若經
          制止不從，即將違規戶之違規行為提供相關資料，再
          報請報被告依相關規定辦理（附件8 ）。惟期限屆至
          被告仍未接獲該社區管理委員會執行本條例第36條第
          5 款「住戶違規情事之制止及相關資料之提供」之職
          務，爰依本條例第48條第4 款規定以95年7 月10日北
          府工使字第0950508858號函處該管理委員會之主任委
          員（即原告）1 千元罰鍰，並請管理委員會於95年7
          月30日前履行職務，並將處理情形函復被告屆期不履
          行者，得連續處罰（附件9 ）。另被告於95年7 月20
          日又以北府工使字第0950501759號函請原告所屬之管
          理委員會於95年7 月30日前對違規住戶（汐止市○○
          街201 巷106 弄89號）制止其違規行為（附件10）。
          惟至95年8 月10日止被告仍未接獲貴會執行「住戶違
          規情事之制止及相關資料之提供。」之通知屬實，故
          爰依本條例第48條第1 項第4 款規定連續處原告2 千
          元罰鍰，並請於95年8 月30日前履行職務，屆期未履
          行將連續處罰（附件11），依法並無違誤。
        (2)又原告辯稱上該土地已經變更設計為「非供道路使用
          而係專有使用」，且經核准為82-0691 號使照圖1 節
          ，經查上該建物之使用執照為84汐使字第1757號（建
          照號碼為82汐建字第0691號），原告所述82-0691 號
          非使照號碼，此有95年12月15日北府工施字第095084
          8616號函（附件12）可證。
        (3)另原告認被告上開號函（附件12）所述「無標示社區
          道路使用」之1 詞，係為被告裁罰事實有誤之依據1
          節，經查原核准圖說是無標示「社區道路使用」文字
          ，然卻有「私設通路」、「基地內通路」之文字標示
          （附件4 、5 ），其標示足以證明上該三角土地係供
          社區共同使用，為社區共用部分，故原告所述乃係推
          委卸責之詞，與事實不符。被告之裁罰事實並無錯誤
          。
        (4)又原告指稱被告為誤導法官於上開號函（附件12）所
          附之全區配置圖之上該土地部分塗抹顏色1 節，經查
          原核准圖說之全區配置圖（附件4 ），上該土地部分
          其顏色區○○○設○路部分完全相同，是被告依原始
          圖說加以敘明，何來誤解之說，原告之指控，乃係無
          的方矢，令人不解。
      4.綜上所陳，本件訴訟核無理由，請依法予以駁回為禱。
　　理  由
一、按「..住戶對共用部分之使用應依其設置目的及通常使用方
    法為之。但另有約定者從其約定（第2 項）。前2 項但書所
    約定事項，不得違反本條例、區域計畫法、都市計畫法及建
    築法令之規定（第3 項）。住戶違反第2 項規定，管理負責
    人或管理委員會應予制止，並得按其性質請求該主管機關或
    訴請法院為必要之處置。如有損害並得請求損害賠償（第4
    項）。」其他類似之行為，除應依法令規定辦理外，該公寓
    大廈規約另有規定或區分所有權人會議已有決議，經向直轄
    市、縣（市）主管機關完成報備有案者，應受該規約或區分
    所有權人會議決議之限制（第1 項）。住戶違反前項規定，
    管理負責人或管理委員會應予制止，經制止而不遵從者，應
    報請主管機關依第49條第1 項規定處理，該住戶並應於1 個
    月內回復原狀。屆期未回復原狀者，得由管理負責人或管理
    委員會回復原狀，其費用由該住戶負擔。」、「住戶有下列
    情形之一者，由管理負責人或管理委員會促請其改善，於3
    個月內仍未改善者，管理負責人或管理委員會得依區分所有
    權人會議之決議，訴請法院強制其遷離：..三、其他違反法
    令或規約情節重大者。..」、「管理委員會之職務如下：..
    五、住戶違規情事之制止及相關資料之提供。」、「有下列
    行為之一者，由直轄市、縣（市）主管機關處新臺幣1 千元
    以上5 千元以下罰鍰，並得令其限期改善或履行義務、職務
    ，屆期不改善或履行者，得連續處罰：..四、管理負責人、
    主任委員或管理委員會無正當理由未執行第36條第1 款、第
    5 款至第12款所定之職務，顯然影響住戶權益者。」公寓大
    廈管理條例第9 條第2 項至第4 項、第22條第1 項第3 款、
    第36條第5 款及第48條第4 款分別定有明文。
二、緣原告為臺北縣汐止市○○街201 巷研究苑別墅區管委會現
    任主任委員，該社區內之汐止市○○街201 巷106 弄89號前
    經該區住戶陳情，社區之共用部分私設道路遭占用私設柵欄
    、堆放雜物。經被告派員於94年11月22日現場勘查，發現於
    1 樓外庭園處規劃之擋土牆，已變更高度及舖設磁磚情形，
    被告乃以95年1 月23日北府工使字第0950048504函（於95年
    1 月25日送達）請管委會於95年2 月28日前制止該住戶之違
    規行為並要求恢復原狀，若經制止不從，即應將該住戶之姓
    名、身分證字號及制止函等相關資料報請被告辦理。被告於
    95年2 月27日再以北府工使字第0950100698函（於95年3 月
    1 日送達）請管委會於95年3 月15日前制止該住戶之違規行
    為並要求恢復原狀，若經制止不從，即應將該住戶之姓名、
    身分證字號及制止函等相關資料報請被告辦理。惟被告至95
    年3 月22日止，仍未接獲管委會前任主任委員曾恆隆執行「
    促請違規住戶改善或制止」之通知，被告認管委會前任主任
    委員曾恆隆違反公寓大廈管理條例第36條規定，依同條例第
    48條第4 款規定，以95年3 月22日北府工使字第950158585
    號函處曾恆隆新臺幣（下同）1 千元罰鍰，並請其於95年3
    月31日前履行職務並副知被告，屆期未履行將連續處罰。嗣
    該大廈住戶於95年6 月15日電話陳情，違規事項仍未改善，
    被告以95年6 月20日北府工使字第0950455831號函（於95年
    6 月22日送達）請管委會，履行應盡之義務，於95年6 月30
    日前制止該住戶之違規行為並要求恢復原狀，若經制止不從
    ，即應將該住戶之姓名、身分證字號及制止函等相關資料報
    請被告辦理。惟被告至95年6 月30日止，仍未接獲管委會執
    行「促請違規住戶改善或制止」之通知，被告認原告違反公
    寓大廈管理條例第36條規定，依同條例第48條第4 款規定，
    以95年7 月10日北府工使字第950508858 號函處原告1 千元
    罰鍰，並請於95年7 月30日前履行職務並副知被告，屆期未
    履行將連續處罰。管委會於95年7 月3 日提出陳情，被告則
    以95年7 月20日北府工使字第0950501759號函復，請管委會
    履行應盡之義務，於95年7 月30日前制止該住戶之違規行為
    並要求恢復原狀，否則仍依法辦理。惟被告至95年8 月8 日
    止，仍未接獲管委會主任委員甲○○執行「促請違規住戶改
    善或制止」之通知，被告認原告違反公寓大廈管理條例第36
    條規定，依同條例第48條第4 款規定，遂以95年8 月10日北
    府工使字第950577226 號函處原告2 千元罰鍰，並請其於95
    年8 月30日前履行職務並副知被告，屆期未履行將連續處罰
    。原告不服被告前揭95年8 月10日北府工使字第950577226
    號函之處分，提起訴願遭決定駁回，遂提起本件行政訴訟。
    訴訟中，原告減縮訴之聲明，僅對罰鍰部分爭執。兩造分別
    為前揭事實欄所載之陳述，準此，本件爭執之重點厥為被告
    系爭處分是否有據。
三、查本件被告所指原告未為制止之住戶違規所在，即為臺北縣
    汐止市○○街201 巷106 弄89號前有關圍牆及排水系統之位
    置被該住戶擅自變更之情形。但查：(一)上址係曾林玉玲所有
    之私有土地並，業為兩造所不爭執，另有土地登記簿謄本影
    本附卷足稽（見本院卷第36頁）。(二)東勢街201 巷106 弄住
    宅均為透天單獨出入門戶之房屋構造，上址位於東勢街201
    巷106 弄底端，面對上址，右側即是深約5 、6 公尺之竹林
    地，竹林地與上址以駁崁為界，且無進出之道路。業經本院
    於96年8 月15日履勘，製有勘驗筆錄可憑。
四、本件被告主張依被告84年所核發84汐使字第1757號使用執照
    內「原核准圖說」所示，系爭圍牆及排水系統所在之系爭位
    置為共用部分，前經系爭社區住戶陳情有擅自變更之情事，
    被告以派員調查屬實，遂於95年2 月27日以系爭公函通知原
    告，於95年3 月15日前以書面制止住戶之違規行為，並提供
    相關資科。惟期限屆至，原告仍未履行應有之義務，被告遂
    以原告違反公寓大廈管理條例第48條第4 款規定，處分原告
    2,000 元罰鍰等語。但查：(一)依據82--0691使照原圖（參照
    本院卷第74頁影本），上址在未建造之前，是屬於現有巷道
    。建造後，依全區配置圖原圖（參照本院卷第75頁影本）道
    路（即106 弄道路）虛線確有劃至上址與106 弄巷道上緣平
    行之圍牆邊。另依單元平面圖（參照本院卷第76頁影本）基
    地內的106 巷道確有通達上址與106 弄上緣平行之圍牆邊，
    業據本院履勘屬實。但查上該全區配置圖及單元平面圖所劃
    之106 弄巷道上緣，在進入上址私有地後，迄圍牆邊之部分
    ，完全係曾林玉玲獨門獨戶所單獨使用之區域，圍牆之駁崁
    下方即是深約5 、6 公尺之竹林，且無進出口，基地內任何
    人均無法自106 弄巷道進出竹林，衡諸經驗法則，可知當初
    會製全區配置圖及單元平面圖時未慮及現實狀況，仍將建造
    前原有巷道之情形，套製於建造後之上址，實有繆誤，洵堪
    認定。(二)106 弄巷道在進入曾林玉玲住宅前私有土地部分，
    呈三角形區塊，一邊面對曾林玉玲住宅大門，一邊與106 弄
    相通，一邊即係與竹林為界之駁崁（參本院卷第119 頁照片
    ）。從而，可以斷定該106 弄巷道在進入曾林玉玲住宅前私
    有土地之三角地帶部分，僅曾林玉玲一家出入使用，其他任
    何社區居民根本無使用之必要與實益，其非私設道路共同使
    用部分，要無疑義。從而，原告基於其一般常識，未制止曾
    林玉玲上開改變圍牆質材及將排水系統截直取彎之行為，非
    無正當理由。
五、按公寓大廈管理條例第48條第1 項第4 款規定：「管理負責
    人、主任委員或管理委員無正當理由未執行第36條第1 款、
    第5 款至第12款所定之職務，顯然影響住戶權益者。」，明
    定以「無正當理由未執行」及「未執行顯然影響住戶權益」
    併存如為科罰之前提。社區主任委員對於行政機關依同條例
    第36條第1 款、第5 款至第12款令辦事項，倘發現其係違法
    處分或與事實不符，倘其未執行不但無不利於住戶權益，即
    與上開處罰要件有間。查本件被告認定曾林玉玲違規擅自變
    更其住宅前圍牆及排水系統，被告無正當理由未執行，係以
    曾林玉玲將原為實心板之駁崁上之圍牆變更為鐵製欄杆及將
    原通過曾林玉玲住宅前三角地帶之排水系統在進入其私有地
    前做90度垂直移置；但查：(一)上開原為實心板之圍牆（參本
    院卷第80頁）變更為鐵製欄杆（參本院卷第79頁及第119 頁
    ）不僅未損及社區任何居民之權益，且具美化環境之功能，
    應堪認定。(二)上開原應通過曾林玉玲住處前三角地帶之排水
    系統（參本院卷第80頁下圖），雖經曾林玉玲變更為在進入
    三角地帶前做90度之彎折（參本院卷第119 頁照片），但無
    損於該巷弄雨水之排泄，並無影響住戶權益可言。(三)被告未
    提出任何確實證據，證明曾林玉玲上開將實心牆變更為鐵製
    欄杆及將部分排水系統截直取彎之行為，有何顯然影響住戶
    權益之處，揆諸前揭規定及說明，被告遽而裁罰身為社區主
    任委員之原告，即有未合。
六、綜合上述，住居於臺北縣汐止市○○街201 巷106 弄89號之
    曾林玉玲在其私有土地上，將與竹木為界之駁崁實心板圍牆
    變更為鐵製欄杆，及將巷道排水系統末端在進入其私有土地
    前，做90度之變折，並無顯然影響社區住戶權益之問題，原
    告身為社區主任委員基於該址現狀，未予制止，非無正當理
    由，且其未予制止亦無致顯然影響住戶權益可言，堪以認定
    ，被告基於其會勘情形，做出與住戶陳情情況（私設通路遭
    佔用私設柵欄、堆放雜物）不同之認定，固無不當；但其未
    斟酌公寓大廈管理條例第48條第4 款規定之要件，遽對原告
    施予裁罰，核有不合，訴願決定未予糾正，亦有違誤，原告
    執此指摘，訴請撤銷，為有理由，應予准許。
七、本件原告於訴訟中，減縮訴之聲明，僅對罰鍰部分爭執，因
    其訴訟標的金額未逾20萬元，為適用簡易程序事件，本判決
    爰不經言詞辯論為之；又本件待證事實已臻明確，兩造其餘
    攻擊防禦方法，核與本件判決結果不生影響，爰不逐一論述
    ，併予敘明。
八、據上論結，本件原告之訴為有理由，依行政訴訟法第236 條
    、第233 條第1 項、第98條第3 項前段，判決如主文。
中　　華　　民　　國　　96　　年　　8 　　月　　21　　日
                           第六庭法  官　闕　銘　富
上為正本係照原本作成。
本件以訴訟事件所涉及之法律見解具有原則性者為限，始得於本
判決送達後20日內向本院提出上訴狀並表明上訴理由，如已於本
判決宣示後送達前提起上訴者，應於判決送達後20日內補具上訴
理由（均按他造人數附繕本），且經最高行政法院許可後方得上
訴。
中　　華　　民　　國　　96　　年　　8 　　月　　23　　日
                                 書記官  孫　筱　晴
